【裁判字號】    98,交抗,138
【裁判日期】    990430
【裁判案由】    違反道路交通管理處罰條例聲明異議
【裁判全文】
臺灣高等法院花蓮分院刑事裁定         98年度交抗字第138號
抗  告  人  交通部公路總局台北區監理所蘆洲監理站
法定代理人  甲○○
受處分人    乙○○
上列抗告人因違反道路交通管理處罰條例案件，不服臺灣花蓮地
方法院交通事件裁定，中華民國98年11月26日所為裁定（98年度
交聲字第405號），提起抗告，本院裁定如下：
    主  文
抗告駁回。
    理  由
一、原裁定意旨略以：異議人即受處分人乙○○於民國98年6月1
    6日凌晨零時8分許，騎車牌號碼TVZ-190號輕型機車，行經
    臺北縣三重市○○路與中正北路口，因有「酒後騎機車經測
    試酒精濃度達每公升1.10毫克」之違規行為，經臺北縣政府
    警察局三重分局警員攔停，並以臺北縣政府警察局北警交字
    第C00000000號違反道路交通管理事件通知單當場開單舉發
    ，嗣經原處分機關以異議人違反道路交通管理處罰條例第35
    條第1項第1款之規定，於98年11月12日以北監蘆字第裁46-C
    00000000號違反道路交通管理事件裁決書，裁處異議人罰鍰
    新臺幣（下同）45,000元，並吊扣異議人當時憑以駕駛之普
    通自小客車駕駛執照12個月及施以道安講習。查異議人上開
    違規行為係發生於98年6月16日，自應適用修正後之道路交
    通管理處罰條例第68條之規定，依修正後之規定意旨，行為
    人違規行為須吊扣駕駛執照時，僅能吊扣行為人當時駕駛該
    違規車輛所憑之駕駛執照，而不得吊扣該違規行為人所持有
    而與駕駛違規車輛無關之其他各級車類駕駛執照。本案異議
    人為本件違規行為時，係騎輕型機車，其依法所受之處分應
    為限制其騎輕型機車之權利，即吊扣其輕型機車駕駛執照，
    而異議人並無輕型機車駕駛執照，於違規行為時異議人僅領
    有普通自小客車駕駛執照，此有異議人之汽車及機車駕照基
    本資料在卷可稽，是異議人自無輕型機車駕駛執照可供吊扣
    ，原處分機關逕行吊扣其普通自小客車駕駛執照，此舉顯已
    逾越修正後道路交通管理處罰條例第68條之規範意涵及範圍
    ，並剝奪異議人駕駛普通自小客車之權利，對異議人之工作
    權造成極大之損害，原處分機關未審酌及此，逕為裁罰，即
    非適法（臺灣高等法院暨所屬法院97年度法律問題座談會提
    案第40號討論意見及研討結果可資參照），故原處分機關以
    道路交通管理處罰條例第35條第1項第1款之規定，裁處異議
    人吊扣其普通自小客車駕駛執照12個月，自有未洽，異議人
    據此聲明異議，指摘原處分不當，為有理由，爰撤銷原處分
    關於吊扣普通自小客車駕駛執照12個月之處分。至於原處分
    諭知異議人罰鍰45,000元及接受道路交通安全講習部分，未
    經異議人聲明異議，自無庸為任何准駁。
二、抗告意旨略以：
（一）按「汽車駕駛人，駕駛汽車經測試檢定有酒精濃度超過規
      定標準情形，處新臺幣一萬五千元以上六萬元以下罰鍰，
      並當場移置保管該汽車及吊扣其駕駛執照一年。」為道路
      交通管理處罰條例第35條第1項第1款所明文，本案受處分
      人對案發時當場為警攔檢舉發違反前揭條例所處罰事實坦
      承在案。依交通部97年1月24日交路字第0970015997號函
      略以：「汽車駕駛執照為駕駛汽車之許可憑證，雖應我國
      車輛分類區○於道路交通安全規則第53條規定有各類車種
      之駕駛執照，惟依同規則第61規定，民眾已具備較低車類
      駕駛格後，當其取得高一級車類駕駛資格時，基於1人1照
      （汽車駕駛執照或機車駕駛執照）之原則，應換發較高一
      級車類之駕駛執照，准其駕駛較低級車類車輛。」。
（二）次按，95年3月1日修正施行前之道路交通理處罰條例第68
      條規定，汽車駕駛人違反交通管理規定應受吊扣或吊銷駕
      駛執照處分時，依法係應吊扣或吊銷其依前述規則第53條
      分類領有之駕駛執照外，亦包括同規則第61條所准予駕駛
      較低級車輛之駕駛資格。惟95年3月1日同條例第68條修正
      後，依修正條文規定，如駕駛人領有汽車及機車駕駛執照
      者，其若係駕駛汽車違規，應受予吊扣駕照處分，當以吊
      扣其所領有憑以許可駕駛汽車行駛道路之汽車駕駛執照；
      若駕駛機車違規應受吊扣駕照處分，則吊扣其領有之機車
      駕駛執照。承上，本案受處分人僅領有汽車駕駛執照，且
      其駕駛機車於道路資格係依道路交通安全規則第61條第1
      項第4款之規定，今違反處罰條例第35條第1項第1款規定
      ，應受吊扣駕駛執照處分，其駕駛執照使用已有上開規則
      等規定之具體事實在案，則於違規行為時即係以其領有但
      違規使用之上開駕駛執照，自應以其領有之駕駛執照為吊
      扣處分，即駕駛人領有汽車駕駛執照但未領輕型機車駕駛
      執照及酒後駕駛輕型機車之違規，係違反處罰條例第35條
      之規定，依法即應吊扣其領有但違規之汽車駕駛執照。
（三）綜上，本件受處分人顯有故意或過失，明知其行為當時已
      有飲酒事實，心存僥倖，酒後騎乘機車為警攔檢查獲，再
      以無照為由，規避公路主管機關所裁罰之吊扣行政罰。故
      本件應依道路交通管理處罰條例第35條第1項第1款及行政
      機關之法律解釋，原處分不當，應維持原吊扣汽車駕駛執
      照12個月之處分云云。
三、經查：
（一）本件相對人即受處分人（以下稱受處分人）乙○○對領有
      普通自小客車駕駛執照，飲酒後於上開時、地騎乘上開輕
      型機車，經警稽查測得其吐氣所含酒精濃度達每公升1.10
      毫克，超過規定標準而製單舉發之事實，並不爭執，且有
      臺北縣政府警察局北警交字第C00000000號違反道路交通
      管理事件通知單、交通部公路總局臺北區監理所蘆洲監理
      站北監蘆字第裁46-C00000000號違反道路交通管理事件裁
      決書、汽車及機車駕照基本資料查詢單各1紙等附卷可稽
      ，是被處分人有前揭酒後駕車之違規事實，堪以認定。且
      被處分人對原處分機關另諭知罰鍰45,000元及應參加道路
      交通安全講習部分並未聲明異議，僅爭執吊扣駕照部分，
      故本院僅針對其聲明異議部分為判斷，核先敘明。
（二）按汽車駕駛人，因違反道路交通管理處罰條例及道路交通
      安全規則之規定，受吊銷駕駛執照處分時，吊銷其持有各
      級車類之駕駛執照，道路交通管理處罰條例第68條定有明
      文，而道路交通管理處罰條例第35條第1項僅規定「吊扣
      其駕駛執照1年」，並未明定吊扣駕駛執照之種類，則有
      關吊扣、吊銷駕駛執照處分效力與執行方式之法令依據，
      當係依據道路交通管理處罰條例第68條規定。再按汽車駕
      駛人取得高一級車類之駕駛資格者，應換發駕駛執照，已
      領有小型車駕駛執照者，並准其駕駛輕型機器腳踏車，道
      路交通安全規則第61條第1項第4款明定。立法者認為汽車
      駕駛人持有普通小型車駕駛執照時，其道路安全常識及駕
      駛輕型機械腳踏車所需之技術，得由普通小型車駕駛執照
      考試範圍所得概括，故准予持普通小型車駕照得駕駛輕型
      機械腳踏車。本件受處分人僅持有於92年4月29日取得之
      普通小型車駕駛執照（曾於94年2月24日因酒駕遭吊扣執
      照），並無機車駕駛執照，有原處分機關所附受處分人乙
      ○○汽、機車駕照基本資料在卷可稽，故受處分人係依道
      路交通安全規則第61條第1項第4款規定，為得駕駛輕型機
      械腳踏車之依據。
（三）再參以道路交通管理處罰條例第68條修正理由，係因舊法
      將違法或違規駕駛人所持有各級車類之駕駛執照一併吊扣
      ，失之過苛，影響人民工作及生活甚鉅，故修正為受吊扣
      駕駛執照處分時，僅能吊扣違規當時所駕車類之駕駛執照
      ，不再吊扣其持有各級車類之駕駛執照，僅於嚴重違規而
      受應吊銷駕駛執照處分時，始吊銷其持有各級車類之駕駛
      執照，其理甚明。駕駛人酒醉駕車雖係製造法所不容許之
      風險，惟自風險實現之觀點而言，駕駛車類不同，對於交
      通安全可能發生之實害程度也有差異，如不論駕駛人所駕
      車種為何，一旦違反道路交通管理處罰條例第68條之規定
      時，一律吊扣其所持有之各類駕照，有違相同事件相同處
      理，不同事件不同處理之平等原則，是以行為人有道路交
      通管理處罰條例第35條第1項第1款所規定之違規行為，須
      吊扣駕駛執照時，僅能吊扣行為人違規當時所憑之駕駛執
      照，不得再吊扣行為人所持有與駕駛違規車輛無關之其他
      各級車類駕駛執照。而此關於駕駛執照管理所衍生之執行
      困難或法規漏洞，如取得高級車類駕照之駕駛人恣意違規
      酒後駕駛較低級車類車輛之情形，宜由修法或其他行政措
      施解決，如於所持有之駕駛執照上註記不得駕駛輕型機車
      等等方式，尚不得擴張解釋，於駕駛人無違規駕駛時所駕
      車類駕駛執照可供吊扣時，即率爾代以吊扣其所領有之他
      級車類駕駛執照，而將此不利益歸諸於受處分人。故本件
      裁決機關於受處分人無輕型機車之駕照可供吊扣時，吊扣
      其汽車駕照以代之，雖可達成限制駕駛人繼續駕駛該級車
      類行駛之目的，惟亦同時造成限制駕駛人繼續駕駛汽車之
      結果，所造成之損害（受處分人喪失繼續駕駛汽車之權利
      ）與欲達成目的（限制受處分人駕駛輕型機器腳踏車，以
      預防酒後駕駛輕型機器腳踏車所造成之危險之利益）顯失
      均衡。即本件受處分人違規時係駕駛輕型機車，依法所受
      處分應為限制駕駛輕型機車之資格，抗告人自不得擴張法
      律，吊扣受處分人違規駕駛時所駕車類以外之他級車類駕
      駛執照。是原裁決機關裁處受處分人「吊扣汽車駕駛執照
      12個月」，有違行政法上處罰法定、比例及平等原則，而
      有得為撤銷之原因。故原裁定認原處分機關因受處分人無
      輕型機車駕駛執照可供吊扣，逕行吊扣汽車駕駛執照12個
      月未洽，撤銷此部分處罰，自屬有據。至受處分人所受吊
      扣汽車駕照之處分雖經撤銷，惟其仍有駕駛輕型機車違規
      之事實，裁罰機關如前所述，仍得以於所持有之駕駛執照
      上註記不得駕駛輕型機車等等方式裁罰，受處分人亦不可
      能因此心存僥倖。故原法院裁定，經核並無違誤，本件抗
      告並無理由，應予駁回。
（四）另按各機關依其職掌就有關法規為釋示之行政命令，法官
      於審判案件時，固可予以引用，但仍得依據法律表示適當
      之不同見解，並不受其拘束；司法行政機關所發司法行政
      上之命令，如涉及審判上之法律見解，僅供法官參考，法
      官於審判案件時，亦不受其拘束，司法院大法官會議釋字
      第216號解釋意旨可資參照。抗告意旨援引交通部相關函
      示，均僅為行政機關內部之行政解釋，固得供法院辦案之
      參考，惟法院並不受其拘束，附此說明。
四、據上論結，應依道路交通管理處罰條例第89條，道路交通案
    件處理辦法第25條、第26條，刑事訴訟法第412條，裁定如
    主文。
中    華    民    國    99    年    4     月    30    日
                 交通法庭審判長法  官  何方興
                               法  官  林碧玲
                               法  官  王紋瑩
以上正本證明與原本無異。
本件不得再抗告。
中    華    民    國    99    年    4     月    30    日
                               書記官  李芸宜

司法院資訊處製作；財團法人民間司法改革基金會備份。
